【裁判字號】    95,訴,1845
【裁判日期】    970630
【裁判案由】    搶奪
【裁判全文】
臺灣彰化地方法院刑事判決              95年度訴字第1845號
公  訴  人  臺灣彰化地方法院檢察署檢察官
被      告  乙○○
                    號
                  （現另案於臺灣雲林監獄執行中）
上列被告因搶奪案件，經檢察官提起公訴（九十五年度偵字第八
四一七號），本院判決如下：
    主    文
乙○○無罪。
    理    由
一、公訴意旨略以：被告乙○○夥同另一不詳姓名年籍之成年男
    子，共同基於意圖為自己不法所有之犯意聯絡，於民國九十
    四年十一月八日二十三時許，由該不詳姓名之成年男子騎乘
    未懸掛車牌之機車搭載被告乙○○，在彰化縣員林鎮○○路
    （起訴書誤載為中山路）與新興街口，搶奪路人丙○○（起
    訴書誤載為張淑蓉）所有之手提包一只，內有丙○○之健保
    卡、身分證各一張及現金新臺幣（下同）一百十元，得手後
    迅速逃逸，嗣為警於九十五年八月十五日，至被告乙○○位
    於彰化縣員林鎮○○○街○段五七巷三八弄八號住所搜索，
    發現丙○○之健保卡、身分證。因認被告乙○○涉犯刑法第
    三百二十五條第一項之搶奪罪嫌。
二、按犯罪事實應依證據認定之，無證據不得認定犯罪事實。又
    不能證明被告犯罪者，應諭知無罪之判決，刑事訴訟法第一
    百五十四條第二項、第三百零一條第一項前段分別定有明文
    。次按所謂認定犯罪事實之證據，係指足以認定被告確有犯
    罪行為之積極證據而言，該項證據自須適合於被告犯罪事實
    之認定，始得採為斷罪之資料。事實之認定，應憑證據，如
    未能發現相當證據，或證據不足以證明，自不能以推測或擬
    制之方法，為裁判基礎。且認定犯罪事實所憑之證據，雖不
    以直接證據為限，間接證據亦包括在內，然而無論直接證據
    或間接證據，其為訴訟上之證明，須於通常一般之人均不致
    有所懷疑，而得確信其為真實之程度者，始得據為有罪之認
    定，倘其證明尚未達到此一程度，而有合理之懷疑存在而無
    從使事實審法院得有罪之確信時，即應由法院為諭知被告無
    罪之判決。再告訴人之指訴係以使被告受刑事訴追為目的，
    是其陳述是否與事實相符，仍應調查其他證據以資審認（最
    高法院二十九年上字第三一０五號、四十年臺上字第八六號
    、七十六年臺上字第四九八六號、五十二年臺上字第一三０
    ０號判例參照）。又依刑事訴訟法第一百六十一條第一項規
    定，檢察官就被告犯罪事實，應負舉證責任，並指出證明之
    方法。因此，檢察官對於起訴之犯罪事實，應負提出證據及
    說服之實質舉證責任。倘其所提出之證據，不足為被告有罪
    之積極證明，或其指出證明之方法，無從說服法院以形成被
    告有罪之心證，基於無罪推定之原則，自應為被告無罪判決
    之諭知（最高法院著有九十二年臺上字第一二八號判例足參
    ）。
三、證據能力部分：
    本案下列引用之供述及非供述證據，經本院依法踐行調查證
    據程序，公訴人及被告乙○○均不爭執各該證據之證據能力
    ，且亦查無依法應排除其證據能力之情形，是後述所引用證
    據之證據能力皆無疑義，合先敘明。
四、公訴人認被告涉犯上開搶奪罪嫌，無非係以被害人丙○○於
    警詢及偵訊之證述、證人甲○○於偵查之證述、贓物認領保
    管單一紙等為其主要論據。
五、訊據被告堅詞否認有何搶奪犯行，辯稱：丙○○的健保卡、
    身分證是甲○○拿到其家寄放，說是他女朋友的，另丙○○
    僅憑背影就指認其等語。經查：
(一)扣案之丙○○健保卡、身分證各一張，係員警於九十五年八
    月十五日十六時四十五分許，至被告位於彰化縣員林鎮○○○街○段五七巷三八弄八號住所搜索查獲等情，為被告所不
    否認，且有搜索扣押筆錄、扣押物品目錄表、贓物認領保管
    單各一份在卷可憑。
(二)證人即被害人丙○○固於警詢時證稱：經當場指認，乙○○
    就是行搶財物的犯嫌，伊遭搶時，後座的歹徒有回頭看伊，
    伊依乙○○的長相、臉型及身高體重，確定他就是行搶的人
    等語（見警卷第九頁），復於偵訊中證述：伊可以確定下手
    的就是乙○○等詞，且經檢察官命被告戴半罩式安全帽讓證
    人丙○○辨識，證人丙○○亦陳：下手搶奪的是乙○○（見
    臺灣彰化地方法院檢察署九十五年度偵字第八四一七號卷第
    二九、三十頁）；惟證人丙○○於本院審理時，則結證稱：
    九十四年間伊曾經被人以騎摩托車方式搶奪皮包一次，是晚
    上十一、十二點，該處有路燈，但店家都關門了，有點暗，
    被搶當時伊遲鈍了一下，而且伊有近視、散光，又是晚上，
    所以沒有看清楚歹徒的面貌，因此報案時沒有形容歹徒的樣
    貌，只有形容歹徒的衣服，行搶的歹徒雖有回頭看伊，但伊
    不記得對歹徒有何印象，因伊有近視，被搶當時心情很緊張
    ，看不到歹徒的車牌，只注意歹徒的衣服、機車顏色，伊於
    九十五年八月在警局指認被告，是因為被告的背影蠻像的，
    而且伊的證件又在被告家找到，當時是警察打電話告訴伊證
    件在被告家找到，要伊去做筆錄的，伊指認時都只有被告一
    人進入小房間讓伊指認，如果證件沒有在被告家查獲，伊應
    該就不會指認被告，因為被告就不會是搶伊的人等語在卷（
    見本院九十七年六月十七日審判筆錄第八至十二頁）。本案
    互核證人丙○○先後證言，就遭搶當時，有無看清歹徒長相
    ，能否確定被告就是行搶之人，前後所證存有不一致之情形
    ，已難遽信屬實。徵諸人之供述為可變性證據，本具有觀察
    不正確、記憶錯誤、描述不精確及故意為虛偽陳述之不確定
    性，此所以法制上對證人之證言須以直接審理及交互詰問方
    式探求其真實及正確性之原因；雖證人之記憶亦存有因觀察
    力、注意力及記憶力不同而不完整及遺忘之缺陷，並易隨時
    間之經過而模糊淡忘，倘主要陳述一致，固非不得採為裁判
    之基礎，然如不一致部分之陳述已足以影響犯罪事實之認定
    ，該不一致之陳述，在無其他證據（尤其是不可變性之證據
    ）之補強下，自不得遽採為認定犯罪之證據。由證人丙○○
    上開證詞內容觀之，案發時係夜間，伊有近視眼，證人丙○○在突遭飛車搶奪，猝不及防之恐慌狀態下，僅略見行搶者
    之衣服及機車顏色，未清楚看到搶匪容貌，且證人丙○○亦
    自承之所以於警、偵訊時均指認被告為行搶之人，乃因伊之
    健保卡、身分證係自被告家中查獲，則證人丙○○有無誤認
    被告之可能，甚有可疑。再檢視卷附監視錄影器翻拍照片，
    亦僅攝得二名男性歹徒共乘一部機車之背影（見警卷第三一
    頁），尚難據此看出後座歹徒即係本案之被告，復無其他積
    極證據足認被告係夥同其他不詳男子於上揭時地搶奪證人丙○○皮包之人，則證人丙○○雖有遭機車行搶情事，然究否
    確屬被告所為，抑或係其他人為之，即非無疑。是本院自難
    僅憑證人丙○○互有出入之證詞，率認被告有公訴人所指之
    犯行。
(三)至被告所指上開丙○○所之健保卡、身分證係甲○○交付一
    節，雖據證人甲○○於偵審時到庭嚴詞否認，然衡之證人甲○○於本案與被告間具有對立之利害關係，本院猶有合理之
    懷疑而無足以其證言形成被告犯罪之充足心證，證人甲○○
    上開所證，亦無從據以為被告有罪之認定。又證人丙○○之
    健保卡、身分證雖確實自被告住處查獲，為被告所坦認，然
    被告取得上開證件之原因，或因搶奪，或因收贓、竊盜、單
    純收受而來，可能性不一而足，本案既未當場查獲被告有證
    人丙○○所指之犯行，實難僅因在被告住處尋獲證件，逕予
    推論被告即係行搶之人。
六、綜上所述，依現存卷內證據，本院尚難形成前開健保卡、身
    分證確屬被告搶奪而來之心證，依刑事訴訟制度「倘有懷疑
    ，即從被告之利益為解釋」、「被告應被推定為無罪」之原
    則，自不得以推測或擬制之方法，為不利於被告之認定。此
    外，復查無其他積極證據，足資認定被告有公訴意旨指摘之
    犯行，揆諸前開說明，既不能證明被告犯罪，自應諭知被告
    乙○○無罪之判決。
據上論斷，應依刑事訴訟法第三百零一條第一項，判決如主文。
本案經檢察官郭玄義到庭執行職務。
中    華    民    國      97    年    6   月    30    日
            刑事第四庭    審判長  法  官  周淡怡
                                  法  官  廖政勝
                                  法  官  周莉菁
以上正本證明與原本無異。
如不服本判決，應於判決送達後10日內，向本院提出上訴書狀，
上訴書狀應「敘述具體上訴理由」，並按他造當事人之人數附繕
本。「切勿逕送上級法院」。
告訴人或被害人對於判決如有不服具備理由請求檢察官上訴者，
其上訴期間之計算係以檢察官收受判決正本之日期為準。
中    華    民    國      97    年    7   月     7    日
                                  書記官  卓俊杰


司法院資訊處製作；財團法人民間司法改革基金會備份。
